【裁判字號】    96,上訴,2510
【裁判日期】    970321
【裁判案由】    偽造文書等
【裁判全文】
臺灣高等法院高雄分院刑事判決        96年度上訴字第2510號
上  訴  人  臺灣高雄地方法院檢察署檢察官
被      告  乙○○
上列上訴人因被告偽造文書等案件，不服臺灣高雄地方法院96年
度訴字第2564號中華民國96年11月14日第一審判決（起訴案號：
臺灣高雄地方法院檢察署95年度偵字第20855 號），提起上訴，
本院判決如下：
    主  文
上訴駁回。
    理  由
一、公訴意旨略以：被告乙○○因其友人丙○○（綽號「大牛」
    ，由原審法院通緝中）信用不佳，無法向辦理貸款購車使用
    ，遂利用丙○○代辦信用卡業務所持有之戊○○、甲○○2
    人身分資料，竟與丙○○基於共同偽造文書概括犯意，於民
    國93年8 月初，由丙○○透過他人介紹前往黃書侃所經營之
    永通汽車商行（地址不詳）選購車牌號碼ZU-1429 號中古自
    用小客車（下稱係爭車輛），雙方約定車輛總價新臺幣（下
    同）35萬元後，並留下0000000000號行動電話號碼供聯絡辦
    理車輛貸款相關事宜。及93年8 月9 日，在高雄市○○路之
    裕鈞企業社業務員丁○○（已離職）依電話連繫，相約丙○○在高雄市○○區○○路與復興路之正忠排骨店見面。屆時
    ，丙○○即向丁○○佯稱係戊○○欲購買該車輛，並提供戊○○之身分證件影本，致不知情之丁○○據以填載汽車貸款
    申請書，再以電話告知被告經同意後，將其列為該申請書內
    之連帶保證人欄內，於填載完成後送回銀行審核時，因故未
    通過而作罷。嗣被告與丙○○再承上開偽造文書犯意，與不
    詳姓名之成年男子基於共同犯意聯絡，以該不詳姓名之男子
    照片使用在甲○○之身分證件上予以影印變造，隨於93年8
    月16日，向丁○○佯稱係甲○○欲購買上開自小客車，並持
    該變造後之身分資料交丁○○，致不知情之丁○○亦以甲○○之名義填載消費者貸款申請書及債權讓與暨動產抵押契約
    書，再持以交由該假冒甲○○之不詳姓名之男子，在該申請
    書申請人欄及契約書債務人欄內偽造甲○○之署押簽名；及
    蓋用偽刻之「甲○○」印章。其後再由丁○○持往屏東縣屏
    東市六塊厝大聖營區，聯絡在該處服役之被告出面在連帶保
    證人欄內簽名。於完成後，丁○○即送往遠東商業銀行及裕
    融企業股份有限公司（以下簡稱裕融公司）審核，最後果經
    核准而貸得28萬元核撥予永通汽車商行，並取得該車輛使用
    ，致足生損害予戊○○、甲○○2 人。嗣93年11月間，裕融
    公司因車輛貸款未繳，寄發存證信函予甲○○，甲○○始發
    覺遭冒名貸款購車，並報警處理而查獲上情，因認被告涉有
    刑法第212 條、第210 條、第21 6條、第339 條之罪嫌等語
    。
二、按犯罪事實應依證據認定之，無證據不得認定其犯罪事實；
    不能證明被告犯罪者，應諭知無罪之判決，刑事訴訟法第15
    4 條第2 項、第301 條第1 項分別定有明文。又事實之認定
    ，應憑證據，如未能發現相當證據，或證據不足以證明，自
    不能以推測或擬制之方法為裁判基礎；且認定犯罪事實所憑
    之證據，雖不以直接證據為限，間接證據亦包括在內，然而
    無論直接證據或間接證據，其為訴訟上之證明，須於通常一
    般之人均不致有所懷疑，而得確信其為真實之程度者，始得
    據為有罪之認定，倘其證明尚未達到此一程度，而有合理之
    懷疑存在而無從使事實審法院獲得有罪之確信時，即應由法
    院為諭知被告無罪之判決，最高法院40年度台上字第86號、
    76年度台上字第4986號著有判例可資參照。
三、公訴意旨認被告涉有刑法第212 條偽造特種文書、第210 條
    、第216 條之行使偽造私文書、第339 條詐欺罪嫌，無非以
    ：(1)被告乙○○、丙○○2 人之供述、(2)告訴人甲○○指述
    、證人丁○○、證人戴素華、證人黃書侃之證述、(3)汽車貸
    款申請書、消費者貸款申請書、債權讓與暨動產抵押契約書
    、偽造「甲○○」身分證影本等資為論據。然訊據被告堅決
    否認有何偽造文書、詐欺等犯行，辯稱：丙○○用戊○○名
    義購車時，業務員沒有拿申請書給我簽名，甲○○的申請書
    我有簽名，因為丙○○欠我錢，他說要買車跑業務，這樣比
    較快賺錢還我，但我沒有想到他沒去繳貸款，車輛是由丙○○使用，我並未得到任何好處等語。經查：
  (一)系爭車輛以甲○○名義辦理貸款時，所使用之甲○○身分證
    影本為真正等情，業經證人甲○○於原審審理中，經檢察官
    行交互詰問時，當庭提示警卷第51頁辦理貸款所附之甲○○
    身分證影本，具結後證稱：卷附辦車、購車所附之身份證均
    為真正，是舊的身分證，照片上的人是我，上面的資料也都
    沒有被竄改等語明確（見原審卷第71頁）。而證人即裕鈞企
    業社辦理系爭車輛貸款之承辦人丁○○亦於偵查中證稱：對
    保當時，當場有對甲○○之身分證，是拿甲○○之身分證之
    原本給我們，當時有拿起來看過等語（見偵卷第16頁、第42
    頁）。是本件辦理汽車貸款之證件既經證件持有人本人證明
    為真正，亦經負責對保之承辦人當場核對無誤，本件即無公
    訴人所指訴之「以不詳姓名之男子照片使用在甲○○之身分
    證件上予以影印變造，…並持該變造後之身分資料交丁○○
    …」等變造特種文書並持以行使之情，此外，復無其他證據
    可資證明被告有何變造特種文書或行使特種文書之行為，從
    而，此部分之犯行，尚屬不能證明。
  (二)證人即出售系爭車輛之永通汽車商行負責人黃書侃於警詢及
    偵查中均證稱：購買、貸款等事宜，自始均由丙○○1 人出
    面接洽等語（見警卷第28頁、偵卷第17頁）。證人丁○○亦
    於警詢中、偵查中陳述：2 次貸款，被告均未出面，且第一
    次用戊○○名義辦理貸款時，該項貸款中申請書上所有文件
    及簽名都是我所填的，被告簽名並非其本人之簽名，當時是
    請客戶先提供資料，我們填寫再送銀行看是否核准，第2 次
    貸款對保時，則是先在甲○○公司向自稱甲○○之人對保，
    再於當日下午，到屏東市與現役軍人被告對保，這部車就是
    「阿牛」買的，那時都是「阿牛」說資料就這樣送，打電話
    給被告時有確認被告係擔任甲○○之保證人等語明確（見警
    卷第32頁、偵卷第16至17頁、第38至39頁、第42至43頁）。
    證人即裕鈞企業社業務主管戴素華於偵查中亦結證：當時去
    甲○○工作地點對保，保證人被告在軍中，當天下午由丁○○拿到屏東對保的等語（見偵卷第16頁），核與被告供述：
    因丙○○信用有問題，無法辦理貸款，原本欲借我名義辦理
    ，因我不同意才改以甲○○名義辦理，銀行人員對保時，因
    看到甲○○已在購車人欄對保簽署完畢，且丁○○也說那是
    甲○○親自簽名的，我才同意當保證人並對保簽名等語相符
    （見警卷第11頁至第14頁、原審卷第67頁至第68頁）。此外
    ，復有前揭以戊○○、丙○○名義填寫之汽車貸款申請書、
    消費者貸款申請書、債權讓與暨動產抵押契約書、「甲○○
    」身分證影本等在卷可憑（見警卷第47至52頁）。足證本件
    確係由丙○○出面接洽並辦理系爭車輛購車及貸款事宜，被
    告則係承諾擔任甲○○之連帶保證人並在保證人對保欄內簽
    名等情，應係真實。準此，本件係由丙○○以戊○○、甲○○名義申辦購車貸款，亦係由丙○○獨自出面處理，被告始
    終未曾出面與車商接洽，則被告即無向車商施用詐術可言；
    而被告在對保文件上以連帶保證人名義對保簽名之事實，僅
    能證明被告確曾承諾擔任甲○○名義購車貸款之連帶保證人
    ，尚難據以推認被告有與丙○○共犯本件偽造文書或詐欺等
    犯行。
  (三)被告雖於警詢供稱：丙○○因從事業務需要用車，但因信用
    不佳，須借用他人名義購車貸款，且丙○○曾當著甲○○及
    我的面，表示要借用甲○○名義購車，並要我作連帶保證人
    ，甲○○在場也有聽到等語。而同案被告丙○○則供稱：購
    車貸款有經過戊○○、甲○○等人同意，被告對保時，是銀
    行人員到部隊去找他的云云。惟證人甲○○於偵查及原審則
    結證稱：我沒有同意被告與丙○○以我名義買車，汽車貸款
    申請書上之簽名不是我簽的，印章也不是我的，被告與丙○○沒有當著我面談過要買車子的事情等語（見偵卷第18頁、
    原審卷第70至73頁），另證人丁○○於偵查中則證稱：對保
    當時的甲○○不是在庭的甲○○等語，足見同案被告丙○○
    並未經甲○○同意而辦理本件購車貸款，應可認定，被告所
    供上情，即無可信。被告於原審另改稱：我只記得丙○○有
    在我及甲○○面前提過買車的事，但忘記甲○○有沒有授權
    云云，所述不一，惟被告有無詐欺及偽造文書犯行，須賴積
    極證據資為證明，殊難因被告所供非一，即率爾認定被告必
    為詐欺及偽造文書犯行。
  (四)公訴人雖以：被告在警詢中對於「大牛」即丙○○之事，有
    所隱瞞，若非被告知悉內情且與丙○○共謀，何以甘冒刑罰
    加身之風險而隱瞞丙○○之真實身分？且本件丙○○已積欠
    被告40萬元，如無利益可圖何以被告願擔任本件購車之連帶
    保證人云云。惟被告於案發時為現役軍人，與丙○○為朋友
    關係，曾有有多筆借貸往來，丙○○甚至為客戶代辦信用卡
    時，亦曾向被告週轉現金，雙方存有一定之交情，且丙○○
    尚欠被告數十萬元借款，並因而將其身分證質押於被告之處
    ，而系爭車輛係丙○○需用車所購，亦由丙○○使用，丙○○未繳車款時，被告即要求丙○○交出車輛，由被告將車輛
    交還銀行，被告於警詢中隱瞞丙○○之身分，係因擔心無法
    取回丙○○所欠款項等情，業據被告供明在卷（見警卷第7
    至8 頁、第13頁，偵卷第18至19頁，原審卷第84頁，本院卷
    第68頁），核與同案被告丙○○於偵查中供述：系爭車輛買
    來後都是我在使用，由被告擔任連帶保證人，後來車子交給
    被告，由他還給銀行等語 (見偵查卷第33至34頁)及 證人甲○○之證述：因我要委託丙○○代辦信用卡，丙○○請被告
    提領70萬元存在我的銀行帳戶內，用以累積財力，後來沒有
    辦成，就還給被告等語相符（見警卷第22頁，原審卷第70、
    、71頁）。足證被告與同案被告丙○○間存有相當之交情及
    債權債務關係，被告因朋友關係而多次資助丙○○等事實，
    應可採信。從而，被告雖在無利益可圖之情況下，猶願意擔
    任系爭車輛連帶保證人，核與常情無違。至被告在警詢中隱
    瞞「大牛」即丙○○一節，衡諸常情，若被告果真與丙○○
    共謀犯罪，其在遭檢警傳訊時，理應先求自保，亟免刑罰上
    身，然而被告卻基於與丙○○之交情及擔心丙○○所欠款項
    將無從收回，而有袒護被告之心，亦非無可能。是公訴人所
    指被告刻意隱瞞丙○○身分及因有利可圖而願作保，顯見其
    確與同案被告丙○○間有共同謀議之事實，尚屬臆測之詞，
    委無足採。綜上，本案尚無積極證據可資證明被告與同案被
    告丙○○間有何犯意聯絡及行為分擔。又證人丁○○、丙○○經本院傳喚及拘提，均未到庭，有送達證書及拘票附卷可
    稽，本院已盡調查能力，併此敘明。
  (五)從而，本件相關卷證資料，僅能證明被告有擔任系爭以甲○○名義購車之汽車貸款連帶保證人，尚無從遽認被告就本件
    偽造文書及詐欺等犯行，與共同被告丙○○間有何共同謀議
    為之。此外，公訴人對於犯罪事實，應提出證據及說服之實
    質舉證責任，倘其提出證明之方法，無從說服法院以形成被
    告有罪之心證，基於無罪推定原則，自應為無罪之諭知；茲
    本件公訴人並未提出適合於證明被告上開偽造文書及詐欺犯
    罪事實之積極證據，並說明其證據方法與待證事實之關係，
    本院依卷內訴訟資料，復已逐一剖析，參互審酌，認被告上
    開行為，尚屬不能證明其犯罪。
四、原審因而以不能證明被告犯偽造特種文書、行使偽造私文書
    、詐欺罪，而為被告無罪之諭知，核無違誤。檢察官上訴意
    旨，猶執前詞，指摘原判決不當，為無理由，應予駁回。
據上論斷，應依刑事訴訟法第368 條，判決如主文。
本案經檢察官陳建年到庭執行職務。
中    華    民    國    97    年    3     月    21    日
                  刑事第九庭    審判長法  官   莊秋桃
                                      法  官   裕斗
                                      法  官   范惠瑩
以上正本證明與原本無異。
檢察官如不服本判決應於收受本判決後10日內向本院提出上訴書
狀，其未敘述上訴理由者，並得於提起上訴後10日內向本院補提
理由書狀（均須按他造當事人之人數附繕本）「切勿逕送上級法
院」。
中    華    民    國    97    年    3     月    21    日
                                      書記官   吳華榮


司法院資訊處製作；財團法人民間司法改革基金會備份。
